最　高　行　政　法　院　判　決
　　　　　　　　　　　　　　　　　　 96年度判字第00485號
上　訴　人　甲○○
被 上訴 人　中央健康保險局北區分局
代　表　人　乙○○
上列當事人間因全民健康保險事件，上訴人對於中華民國94年12
月21日臺北高等行政法院94年度簡字第398號判決，提起上訴，
本院判決如下：
　　主  文
上訴駁回。
上訴審訴訟費用由上訴人負擔。
    理  由
一、上訴人係統旺便利商店負責人，自民國（下同）84年3月1日
    起，以雇主身分參加全民健康保險，投保金額為最高1級新
    臺幣（下同）53,000元，嗣因全民健康保險投保金額分級表
    分別於87年1月1日、88年12月1日、90年7月1日起依序調整
    最高投保金額為55,400元、57,800元及60,800元，被上訴人
    乃依前述時程調高上訴人之投保金額為最高投保金額。迨至
    91年7月10日（被上訴人收文日期）上訴人始檢具新竹市稅
    捐稽徵處之營業稅核定稅額繳款書向被上訴人申報調降其投
    保金額為30,300元，經被上訴人審核後，乃依行為時勞工保
    險條例施行細則第35條、全民健康保險法施行細則第42條規
    定，核定上訴人投保金額為分級表第15級，由原60,800元調
    降為30,300元，並自申報之次月1日（即91年8月1日）生效
    。上訴人復於91年10月18日（被上訴人收文日期）檢附勞工
    保險卡向被上訴人申請退還84年6月至91年8月溢繳之保險費
    ，案經被上訴人審核其勞工保險卡後，發現上訴人參加勞工
    保險之投保薪資為42,000元，乃依全民健康保險法施行細則
    第24條規定，以91年10月25日健保桃承一字第0910069027號
    函核定自91年11月起將其投保金額由30,300元調整為42,000
    元，且拒絕其退費之申請。上訴人不服，於93年3月15日（
    具狀日期）向監察委員陳情，經監察院函移行政院衛生署轉
    請被上訴人處理，嗣經被上訴人重新審查，以93年4月19日
    健保桃承一字第0930021380號函覆上訴人仍拒絕所請追溯退
    還84年6月至91年8月之全民健康保險保險費差額。上訴人不
    服，向全民健康保險爭議審議委員會申請審議，經該會以93
    年9月29日（93）權字第13408號審定書駁回。上訴人仍不服
    ，提起訴願遭決定駁回後，乃循序提起行政訴訟。
二、上訴人於原審起訴主張：上訴人為1人商店之負責人，被上
    訴人從84年3月起，即自行按當時之最高1級投保金額53,000
    元，為上訴人核定全民健康保險之投保金額，被上訴人每次
    寄來之繳費單，上訴人誤以為是勞工保險費，故每次均繳納
    無誤。直至91年7月左右，上訴人始發現未主動申報投保金
    額，被上訴人自行核定之金額過高，按全民健康保險法第22
    條第1項第2款及第2項規定，雇主或自營作業者之投保金額
    ，原則上以其營利所得為投保金額，例外於其所得不固定時
    ，始由被保險人依投保金額分級表所定數額自行申報，再由
    保險人查核，經查核申報不實時，保險人始得逕予調整，故
    被上訴人無權逕行核定雇主或自營作業者之投保金額，則全
    民健康保險法施行細則第41條第1項規定，第1類被保險人之
    雇主或自營業業主，一律按投保金額分級表最高1級投保，
    例外始可舉證申報其投保金額，該規定顯與母法即全民健康
    保險法第22條第1項第2款規定牴觸而無效。上訴人檢具新竹
    市稅捐稽徵處開立之營業稅核定稅額繳款書，證明上訴人係
    1人商店，營利所得確低於最高1級金額甚多，被上訴人始自
    90年8月1日起調降上訴人投保薪資為30,300元，應繳全民健
    康保險費為1,379元，惟自84年3月起至91年7月止，合計溢
    繳88,311元。據此，依行政訴訟法第8條規定，求為判決被
    上訴人應給付上訴人88,311元及自起訴狀繕本送達翌日起至
    清償日止按年息5%計算之利息等語。
三、被上訴人則以：依全民健康保險法第22條第1項第2款、第24
    條、同法施行細則第41條第1項第3款、第42條及第45條規定
    ，上訴人自84年3月1日全民健康保險開辦起，即應以雇主身
    分加保，截至91年7月止，其投保金額皆以投保金額分級表
    最高1級核定，被上訴人每月均寄發單位保費計算明細表及
    異動暨減免清冊提供單位核對資料，上訴人亦依核定之投保
    金額繳納保險費；上訴人於91年7月10日始向被上訴人申報
    調降負責人之投保金額為30,300元，被上訴人核定其投保金
    額自91年8月1日調降為30,300元，又91年11月1日起依其勞
    工保險投保金額調高為42,000元，於法洵無違誤；且被上訴
    人每月開立保險費繳款單通知上訴人繳納保險費，該繳款單
    係屬行政處分，惟從未接獲上訴人對於投保金額有任何異議
    ，亦未於法定期間提起行政救濟，被上訴人所為行政處分之
    效力即告確定，故原核定投保金額應予以維持，求為判決駁
    回上訴人之訴等語。
四、原審斟酌全辯論意旨及調查證據結果，以：（一）全民健康
    保險法施行細則係主管機關行政院衛生署依據全民健康保險
    法之授權制定，該細則第41條、42條為關於申報之投保金額
    所為細節性、技術性之規定，經核並未違反法律保留原則，
    亦未違背母法。（二）全民健康保險係強制性之社會保險，
    具社會互助、風險分擔之性質，其保險費之收取，係依量能
    付費原則訂定，並經立法院三讀通過及總統公布。按司法院
    釋字第473號解釋肯認全民健康保險量能付費原則具公平性
    ，並非不合理。（三）上訴人自84年3月1日全民健康保險開
    辦起，即應以雇主身分加保，截至91年7月止，其投保金額
    皆以投保金額分級表最高1級核定，洵屬有據。雖上訴人主
    張：被上訴人每次寄來之繳費單，上訴人誤以為是勞工保險
    費，故每次均繳納無誤，直至91年7月左右，上訴人始發現
    未主動申報投保金額，被上訴人自行核定之金額過高云云，
    惟被上訴人調投保金額分級表最高1級既已通知，如上訴人
    認所得未達投保金額分級表最高1級者，得自行舉證調降投
    保金額；且被上訴人均定期寄發單位保費計算明細表及異動
    暨減免清冊以供核對資料，每月所寄發繳款單上亦提示投保
    單位或被保險人對繳款單之核定，上訴人如有異議，自應先
    照額繳納，依法向被上訴人提出異議。上訴人前述諉為不知
    之主張，乃事後卸責之詞，無礙其91年7月9日前未依法向被
    上訴人提出異議之事實，則上訴人每月開立保險費繳款單通
    知上訴人繳納保險費行政處分即告確定等語，因而駁回上訴
    人之訴。
五、上訴人上訴意旨略謂：（一）自營作業者以其營利所得為投
    保金額，並得自行舉證申報其投保金額，但最低不得低於被
    保險人之平均投保金額，乃行為時全民健康保險法第22條第
    1項第2款及其施行細則第41條第1項第6款之規定；法律條文
    中並無「按投保金額分級表最高一級申報」之規定，該規定
    係88年11月18日始修正於施行細則第41條第1項第3款，原審
    依據88年始修正之施行細則，而適用於本案自84年即有之爭
    議，據以駁回上訴人於原審之起訴，即有判決適用法則不當
    之違背法令。（二）88年修正之施行細則第41條第1項第3款
    「按投保金額分級表最高一級申報」之規定亦適用於本案爭
    議期間後期（89年至91年）。不過，「按投保金額分級表最
    高一級申報」之規定明顯與其母法即全民健康保險法第22條
    第1項第2款「自營作業者，得自行舉證申報其投保金額」規
    定牴觸。蓋因該法僅規定「以營利所得為投保金額」，而施
    行細則卻規定「按投保金額分級表最高一級申報」。因此，
    若營利所得少於投保金額分級表最高1級之金額，復未自行
    舉證申報，依施行細則新規定即按投保金額分級表最高1級
    計算繳納健保費，而營利所得與投保金額分級表最高1級金
    額間之差額，仍屬於人民財產權，依全民健康保險法本無須
    繳納，卻因施行細則之規定而需繳納，可見該施行細則剝奪
    人民財產權，但卻無法律授權之依據，明顯與憲法第23條法
    律保留原則牴觸。（三）被上訴人之繳費通知並非行政處分
    ：所謂行政處分，依行政程序法第92條第1項規定，需為行
    政機關所為之決定對外直接發生法律效果之單方行為始屬之
    ，若仍須對造為特定行為始生法律效果者，頂多屬行政契約
    ，並非行政處分。故而，全民健康保險之本質，應屬於保險
    契約之雙務契約，是以被上訴人主張其繳費通知屬於行政處
    分、上訴人已經逾越救濟期間之見解，實不足採。（四）司
    法院釋字第473號解釋係源於蔣姓律師舉證申報其執業所得
    低於投保金額分級表下限，健保局卻仍依投保金額分級表下
    限通知繳納保險費所生糾紛後，由該蔣姓律師聲請大法官解
    釋所作出，與本件訴訟之爭議點並不相同。且該解釋全未提
    及健保局得逕依投保金額分級表最高1級通知繳費；反係認
    同被保險人得自行申報繳納保險費，該解釋自不得適用於本
    件訴訟云云。
六、按「對於適用簡易程序之裁判提起上訴或抗告，須經最高行
    政法院之許可。前項許可，以訴訟事件所涉及之法律見解具
    有原則性者為限。」行政訴訟法第235條定有明文。所謂訴
    訟事件所涉及之法律見解具有原則性，仍指該事件所涉及之
    法律問題意義重大，而有加以闡釋之必要而言。例如：對於
    行政命令是否牴觸法律所為之判斷，或就同類事件所表示之
    法律見解與其他高等行政法院所表示之見解互相牴觸者。本
    件上訴論旨指摘原判決所適用全民健康保險法施行細則牴觸
    全民健康保險法之母法、違反法律保留原則部分，經核符合
    前述法律見解具原則性之要件，其上訴應予許可，合先明
    。
七、本院查：按「第一類：…被保險人之投保金額，由主管機關
    擬訂分級表，報請行政院核定之。」、「第一類及第二類被
    保險人之投保金額，依下列各款定之：…二、雇主及自營作
    業者：以其營利所得為投保金額。…。」、「下列被保險人
    之投保金額，依下列規定並配合投保金額分級表等級金額，
    向保險人申報：...三、僱用被保險人數未滿5人之事業負責
    人...或屬於第一類被保險人之自營業主，按投保金額分級
    表最高一級申報。但其所得未達投保金額分級表最高一級者
    ，得自行舉證申報其投保金額，最低不得低於本法第8條第1
    項第1款第2目被保險人之平均投保金額及其所屬員工申報之
    最高投保金額。」分別為全民健康保險法第21條第1項、第2
    2條第1項第2款、全民健康保險法施行細則第41條第1項第3
    款所明定。又司法院釋字第473號雖非針對本件所為解釋，
    惟依該號解釋意旨，保險費具分擔金之性質，鑑於全民健康
    保險為社會保險，對於不同所得者，收取不同保險費，以符
    量能負擔之公平性，並以類型化方式合理計算投保金額，俾
    收簡化之功能，全民健康保險法第21條第1項乃規定授權主
    管機關訂定被保險人投保金額之分級表，為計算被保險人應
    負擔保險費之依據。準此，全民健康保險法施行細則第41條
    第1項第4款規定，專門職業及技術人員自行執業者，其投保
    金額以分級表最高一級為上限，以勞工保險投保薪資分級表
    最高一級為下限，係基於法律規定衡量被保險人從事職業之
    性質，符合母法授權之意旨，與憲法保障財產權之旨趣，並
    不違背等語，自係肯認衡量被保險人從事職業之性質，訂定
    投保金額以分級表最高一級為上限之全民健康保險法施行細
    則，未違憲法保障財產權之旨趣。本件上訴人係統旺便利商
    店負責人，其職業性質與專門職業及技術人員自行執業者，
    均非屬經濟弱勢者，自亦得適用前揭大法官解釋，難認行政
    院衛生署，依授權制定之全民健康保險法施行細則第41條第
    1項第3款規定有上訴人所述牴觸全民健康保險法第22條第1
    項第1款，及無法律授權、剝奪人民財產權等情，上訴論旨
    仍執前詞指摘原判決違誤，為無理由。另上訴人其餘所指，
    經核無上揭涉及法律見解具有原則重要性情事，上訴人提起
    上訴，不合首揭規定，不應許可，其上訴難謂合法，爰均併
    以判決駁回。
據上論結，本件上訴為無理由，爰依行政訴訟法第255條第1項、
第98條第3項前段，判決如主文。
中　　華　　民　　國　　96　　年　　3　　 月　　29　　日
                  第四庭審判長法  官　鍾　耀　光
                              法  官  姜　仁　脩
                              法  官　王　德　麟
                              法  官　黃　清　光
                              法  官　吳　慧　娟
以  上  正  本  證  明  與  原  本  無  異
中　　華　　民　　國　　96　　年　　4　　 月　　2 　　日
　　　　　　　　　　　　　　　書記官　王　史　民
